【裁判字號】    90,訴,574
【裁判日期】    900521
【裁判案由】    清償借款
【裁判全文】
臺灣高雄地方法院民事判決  九十年度訴字第五七四號
    原      告  國泰人壽保險股份有限公司
    法定代理人  丁○○
    訴訟代理人  戊○○
    送達代收人  丙○○
    被      告  甲○○
    被      告  乙○○○
右當事人間請求給付借款事件，本院判決如左：
    主    文
被告甲○○應給付原告新臺幣壹佰零參萬柒仟玖佰貳拾壹元，及自民國八十四年十二
月八日起至清償日止，按年息百分之十點七五計算之利息，並自民國八十四年十二月
八日起至清償日止，逾期在六個月以內者，按上開利率百分之十，逾期六個月以上者
，按上開利率百分之二十計算之違約金。
原告其餘之訴駁回。
訴訟費用由被告甲○○負擔二十分之九，餘由原告負擔。
    事    實
甲、原告方面：
  一聲明：求為判決被告應連帶給付原告新臺幣（下同）壹佰壹拾壹萬陸仟零柒拾伍
    元，及自民國七十五年二月六日起至清償日止，按年息百分之十點七五計算之利
    息，並自民國七十五年二月六日起至清償日止，逾期在六個月以內者，按上開利
    率百分之十，逾期六個月以上者，按上開利率百分之二十計算之違約金。
  二陳述：
  (一)被告甲○○以被告乙○○○為連帶保證人，於民國七十二年三月七日向原告借用
    壹佰伍拾萬元，約定自七十二年三月七日起至八十七年三月六日止，分期按月於
    七日平均攤還本息，如未按期給付，即喪失期限利益，全部債務視為到期，利息
    年息百分之十一點五計算，按如逾期清償，在六個月以內者，按上開利率百分之
    十，超過六個月以上者，按上開利率百分之二十計付違約金。詎被告甲○○自七
    十二年九月七日起即未按期攤還，經聲請強制執行拍賣抵押物後，尚欠如上開聲
    明所示之本利及違約金迄未清償，屢向被告催討，均置之不理，為此提起本件訴
    訟。
  (二)原告於七十四年七月十三日向本院聲請拍賣抵押物，於七十五年二月五日完成分
    配表之製作，該期間消費借貸請求權之時效業已中斷，嗣原告再於八十九年十二
    月八日聲請發支付命令，因被告異議而視為起訴，乃未罹於十五年之時效。且拍
    賣抵押物後本院所製做之分配表亦於七十五年三月二十五日經被告甲○○收受，
    被告甲○○對於分配表不足額部分亦為承認而未表示異議。是以依民法第一百二
    十九條之規定，及最高法院五十年台上字第二八六八號、五十一年台上字第一二
    一六號所示默示之承認亦有承認之力，則被告甲○○簽收分配表且對分配表之不
    足額內容未表異議，乃已承認其不足金額。據此原告之請求權乃因被告之承認而
    中斷重新起算。
  (三)兩造曾約定因本契約涉訟時，由臺灣臺北地方法院為第一審管轄法院，是以請求
    移轉管轄。
  三證據：提出借據、約定書及本院七十四年度執字第九三八一號分配表各一份為證
    。
乙、被告方面：
  一聲明：請求判決駁回原告之訴及其假執行之聲請，訴訟費用由原告負擔。
  二陳述：對本件借款及拍賣後尚有欠款之事實不爭執，惟該借款係發生於七十二年
    三月七日，原告於八十九年十二月八日始提起本訴，乃所有請求權均已因罹於時
    效而消滅，故拒絕清償。
丙、本院依職權調閱本院七十四年度執字第九三八一號民事執行卷宗及製做電腦分配
    表。
  理    由
一按當事人固得以合意而定管轄法院，惟原告於定合意管轄後，復向無管轄權之法院
  起訴，如被告不辯法院無管轄權，而為本案之言詞辯論者，不啻默示定該法院為管
  轄法院之合意，亦宜以法律擬制該法院為管轄法院，庶免當事人及法院無益之勞費
  。（吳明軒，中國民事訴訟法二０００）經查兩造雖於七十一年十月二十日擔保放
  款借據契約中約定因本契約涉訟時，由臺灣臺北地方法院為第一審管轄法院，惟原
  告乃於八十九年十二月八日向本院依督促程序聲請核發支付命令，嗣因被告聲明異
  議而視為起訴時，復經本院於九十年二月十四日裁定命補繳裁判費及準備書狀，而
  原告則於同年三月六日依上開裁定補繳，本院乃定於同年月二十六日為言詞辯論期
  日，且兩造均於該日到場為言詞辯論，詎原告嗣後始以兩造曾合意由臺灣臺北地方
  法院管轄為由，聲請移轉本件管轄，為被告所不同意。是以揆諸上開說明，本院應
  為兩造事後擬制合意之管轄法院，而有管轄權，合先敘明。
二本件原告以被告甲○○邀乙○○○為連帶保證人，於七十二年三月七日向其借款後
  ，未依約定按期繳納本息，嗣經原告聲請拍賣抵押物求償後，尚欠原告如主文所示
  之本息及違約金，是以依消費借貸及連帶保證法律關係起訴請求被告連帶清償債務
  等語；被告則以本件借款係發生於七十二年三月七日，原告於八十九年十二月八日
  始提起本訴，所有請求權均已罹於時效，拒絕清償等語置辯。
三按請求權因十五年間不行使而消滅；利息、紅利、租金、贍養費、退職金及其他一
  年或不及一年之定期給付債權，其各期給付請求權，因五年間不行使而消滅；惟消
  滅時效因開始執行為而中斷；時效中斷者，自中斷之事由終止時，重行起算；及時
  效中斷以當事人之間為限，始有效力，民法第一百二十五條、第一百二十九條第二
  項第五款、第一項第三款、第一百三十七條第一項及第一百三十八條定有明文。又
  按時效完成後，債務人得拒絕給付，民法第一百四十四條第一項亦定有明文。另按
  最高法院二十二年上字第一四八四號判例有「所謂利息包括遲延利息在內」之文句
  ，可見遲延利息亦為利息，縱解釋遲延利息係賠償債務給付遲延所生相當利息之損
  害，亦應有民法第一百二十六條所定短期消滅時效之適用，參照同院四十九年台上
  字第一七三０號判例及六十五年六月八日總會決定事項(二)之意旨，對請求返還相當
  租金之不當得利請求權，對於相當於已罹於短期消滅時效之租金利益，不得依不當
  得利之法則請求返還，則依同一法理，對於相當於已罹短期消滅時效之租金利益，
  不得依不當得利之法則請求返還，則依同一法理，對相當於已罹短期消滅時效之利
  息損害，亦不得請求給付。（最高法院六六、九、二六第七次民庭庭推總會會議決
  議(一)）
四經查兩造於七十一年十月二十六日成立消費借貸及連帶保證契約，約定被告甲○○
  應自七十二年三月七日起十五年內分期於每月七日攤還本息，詎被告自七十二年九
  月七日起即未繳約本息，原告乃於七十四年七月十三日聲請對被告甲○○拍賣本件
  借款之抵押物，經本院民事執行處公開拍賣，而於七十五年二月五日拍定，嗣於同
  年三月二十一日完成分配表之製作，並於同月二十八日實行分配，債權人即原告受
  償二百零五萬一千五百八十七元，因兩造未約定抵充之順序，而依民法第三百二十
  二條法定抵充順序予以抵充結果，故不足之一百十一萬六千零七十五元部分則含違
  約金七萬一千五百四十元及本金一百零三萬七千九百二十一元，原告則對該不足額
  部分為撤回之意思表示，嗣該執行案件乃於同年四月一日報結，終止強制執行程序
  ，原告始於八十九年十二月八日聲請對被告二人發支付命令，嗣因被告異議而視為
  起訴一節，有兩造不爭執其真正之借據、約定書、本院七十四年度執字第九三八一
  號電腦分配表及民事支付命令聲請狀各一份在卷足證，復經本院調閱本院七十四年
  度執字第九三八一號執行卷核認無訛。是以揆諸首揭說明，本件消費借貸契約之請
  求權於七十四年七月十三日聲請開始執行時即為中斷，自七十五年三月二十八日分
  配原告拍賣金額而債權獲得部分清償，雖該不足額，即原告起訴請求之一百十一萬
  六千零七十五元，原告乃於該日為撤回聲請繼續執行之意思表示，惟該部分請求權
  仍因聲請開始執行為而中斷，因拍賣抵押物之強制執行本即以抵押物拍賣後分配價
  金完畢而終結，縱有不足額部分亦不待原告為撤回之意思表示而本即無法繼續執行
  ，且亦不影響業經執行之事實，是以該撤回意思表示應屬無效。惟揆諸前開說明，
  該不足額部分之請求權既自七十五年三月二十九日因中斷事由終止即執行程序終結
  而重行起算時效，其中違約金七萬一千五百四十元即為按月計算而支付之不及一年
  定期給付債權，相較於約定之遲延利息、相當於租金利益之不當得利罹於時效消滅
  不得請求之法理，乃於原告起訴時，即八十九年十二月八日乃已逾於五年之請求權
  時效，且本金一百零三萬七千九百二十一元之各期利息暨違約金之請求權逾五年之
  請求權時效部分，亦因被告甲○○拒絕給付，而不得請求。
五再按連帶債務之債權人得對於債務人中之一人或數人，或其全體，同時或先後請求
  全部之給付，連帶債務未全部履行前，全體債務人仍負連帶責任，固為民法第二百
  七十三條所明定。惟我國民法採德國民法第四百二十五條之立法例，認債權人請求
  給付者僅有相對效力，即對於他債務人並不生請求之效力。（孫森焱，民法債編總
  論二０００）且按時效中斷限於當事人、繼承人、受讓人之間始有效力（民法第一
  百三十八條），故時效之中斷僅有相對的效力，所謂當事人者，係關於致時效中斷
  行為之人，故連帶債務人中之一人對債權人承認債務，對該債務人債權之消滅時效
  ，雖因而中斷，但對其他債務人，債權之消滅時效並不中斷，最高法院五十六年台
  上字第一一一二號判例足資參佐。
六經查原告僅對被告甲○○提供之擔保物聲請強制執行，且於聲請核發支付命令致視
  為起訴前，均未曾對保證契約之連帶債務人被告乙○○○為任何起訴或請求，被告
  乙○○○亦未曾對原告為任何承認一節，為兩造所不爭執，且有本院七十四年度執
  字第九三八一號拍賣抵押物執行卷宗可憑。是以揆諸上開說明，本件消費借貸契約
  及連帶保證契約於七十二年三月七日成立，對被告乙○○○而言，其時效於八十七
  年三月六日即已完成，原告迄八十九年十二月十二日始為起訴，顯已於時效完成後
  所為，被告乙○○○自得依法拒絕給付。
七綜上所述，原告依消費借貸及連帶保證契約請求被告甲○○、乙○○○連帶給付借
  款一百十一萬六千零七十五元，並自七十五年二月六日起至清償日止，按年息百分
  之十點七五計算之利息，並自七十五年二月六日起至清償日止，逾期在六個月以內
  者，按上開利率百分之十，逾期六個月以上者，按上開利率百分之二十計算之違約
  金，因被告甲○○、乙○○○為時效抗辯拒絕給付，係屬正當，故原告之訴於逾請
  求被告甲○○給付逾一百零三萬七千九百二十一元，及自八十四年十二月八日起至
  清償日止，按年息百分之十點七五計算之利息，並自八十四年十二月八日起至清償
  日止，逾期在六個月以內者，按上開利率百分之十，逾期六個月以上者，按上開利
  率百分之二十計算之違約金之部分，為無理由，應予駁回。
據上結論，本件原告之訴為一部有理由，一部無理由，依民事訴訟法第七十九條但書
，判決如主文。
中      華      民      國    九十      年      五      月    二十一    日
                              臺灣高雄地方法院民事第一庭
~B法      官  謝靜雯
右為正本係照原本作成。
如對本判決上訴，須於判決送達後廿日內向本院提出上訴狀。
中      華      民      國    九十      年      五      月    二十一    日
~B法院書記官  陳淑女


司法院資訊處製作；財團法人民間司法改革基金會備份。
